【裁判字號】    97,消債更,533
【裁判日期】    970819
【裁判案由】    聲請更生程序
【裁判全文】
臺灣高雄地方法院民事裁定           97年度消債更字第533號
聲  請  人  甲○○
上列當事人因消費者債務清理事件聲請更生，本院裁定如下：
    主  文
聲請駁回。
聲請費用由聲請人負擔。
    理  由
一、聲請意旨略以：聲請人有不能清償債務情事，前已提出債權
    人清冊，以書面向最大債權金融機構台新商業銀行股份有限
    公司（下稱台新銀行）請求共同協商債務清償方案，於民國
    （下同）95年11月16日協商成立並約定每月償還新臺幣（下
    同）27,272元，惟因聲請人與丈夫之微薄收入，於繳納房貸
    及負擔日常生活開支費用後，難以繳足協議款，每月必須依
    賴聲請人之姊姊李秀玉資助1 萬元方得以繳足協議款，嗣因
    李秀玉於96年6 月間自行購屋而未予資助，故無力繼續履行
    原協商條件，顯因非可歸責於己之事由致履行有重大困難，
    且其無擔保或無優先權之債務總額未逾1,200 萬元，復未經
    法院裁定開始清算程序或宣告破產，爰聲請更生云云。
二、按債務人與金融機構協商成立者，不得聲請更生或清算，但
    因不可歸責於己之事由，致履行顯有重大困難者，不在此限
    ；本條例施行前，債務人依金融主管機關協調成立之中華民
    國銀行公會會員辦理消費金融案件無擔保債務協商機制與金
    融機構成立之協商，準用前項之規定，消費者債務清理條例
    第151 條第5 項、第6 項分別定有明文。衡諸債之關係，係
    以當事人間之信賴關係為基礎，為社會經濟組織之重要支柱
    ，故當事人於以法律行為追求自己之利益之際，亦應顧及對
    方之利益，並考量債權債務在社會上之作用，本於誠實及信
    用之原則，行使債權及履行債務。是對於已陷入經濟上困境
    之消費者，若任其於惡性循環之債務窘境中自生自滅，將衍
    生嚴重之社會問題，難以維持安定之社會經濟秩序，故為兼
    顧債權人、債務人雙方之利益，對陷於經濟上困境之消費者
    ，乃允其於消費者債務清理條例施行後，得選擇以重建型之
    更生程序或清算型之清算程序清理其債務，藉以妥適調整債
    務人與債權人及其他利害關係人間之權利義務關係，保障債
    權人獲得公平受償，並謀求消費者經濟生活之重建復甦機會
    。惟對於已與金融機構協商成立，或於本條例施行前，已依
    金融主管機關協調成立之中華民國銀行公會會員辦理消費金
    融案件無擔保債務協商機制與金融機構成立協商之債務人，
    若非因不可歸責於己之事由，致履行顯有重大困難，僅係為
    圖謀減免債務，而不為債務之履行，自有違債權契約為誠信
    契約之本旨，故依消費者債務清理條例第151 條第6 項準用
    同條第5 項前段之規定，不得聲請更生或清算，始能避免肇
    致道德危險。次按聲請更生或清算不合程式或不備其他要件
    者，法院應以裁定駁回之，但其情形可以補正者，法院應定
    期間先命補正，消費者債務清理條例第8 條亦有明文規定。
三、經查：
  (一)聲請人於95年11月16日依「中華民國銀行公會會員辦理消費
    金融案件無擔保協商機制」與各債權銀行協商成立，當時其
    積欠銀行之總債務為2,840,581元，每月應繳金額 27,272元
    ，有無擔保債務還款計畫書影本各1 件附卷可證，合先敘明
    。
  (二)本件聲請人具狀聲請更生，雖同時提出債權人清冊、財產及
    收入狀況說明書、財團法人金融聯合徵信中心當事人綜合所
    得稅各類所得資料清單、財政部高雄市國稅局財產歸屬資料
    清單、身份證影本、97年2 月份薪資明細表、勞工保險卡、
    94、95、96年度綜合所得稅各類所得資料清單、聲請人配偶
    陳政陽關於97年2 月薪資單、聲請人公婆、配偶及兒子之戶
    籍謄本、聲請人之婆婆劉和妹中度殘障手冊、無擔保還款協
    議書、聲請人之兒子陳建鳴之診斷證明書、退件通知函、土
    地謄本、南山人壽保險股份有限公司繳款明細、就學貸款還
    款通知書、註冊費收據、電力公司收據、南山人壽住宅火險
    及地震基本險續保通知書、自來水公司水費收據、高雄縣政
    府稅捐稽徵處96年地價稅及房屋稅繳款書、汽車燃料使用費
    繳納通知書等到院，惟聲請人所檢附之上開資料，經核其內
    容仍未齊備，有命補正之必要，並業經本院於民國97年6 月
    30日裁定命聲請人應予補正，且該裁定已於97年7 月4 日為
    聲請人所收受，有本院上開裁定及送達證書在卷可稽。而聲
    請人雖於97年7 月14日向本院具陳報狀為補正，然綜觀其補
    正之內容，除有提出勞工保險資料、全民健康保險投保資料
    、其配偶陳政陽95、96年度綜合所得稅各類所得資料清單、
    其配偶陳政陽之97年3 月至5 月薪資單影本、聲請人公公陳
    清團之95、96年綜合所得稅各類所得資料清單、聲請人婆婆
    劉和妹之財產歸屬資料清單、土地及建物登記謄本、南山人
    壽房貸繳款收據影本、聲請人配偶陳政陽之大弟陳俊義及二
    弟陳俊宏之戶籍謄本、家族系統表、聲請人之更生方案、聲
    請人之97年4 月至6 月薪資單影本等件，但關於其於95年11
    月間依「中華民國銀行公會會員辦理消費金融案件無擔保協
    商機制」與各債權銀行協商成立後，有何因不可歸責於己之
    事由，致履行顯有重大困難之證明文件，則未補正。
  (三)再者，債務人與金融機構協商成立者，除非因不可歸責於己
    之事由，致履行顯有重大困難，否則不得聲請更生或清算，
    消費者債務清理條例第151條第5項規定意旨甚明。是債務清
    償方案成立後，應由債務人按其條件履行，如於其後發生情
    事變更，在清償期間內之收入或收益不如預期，致該方案履
    行困難甚或履行不能，而有不可歸責於己之事由，始能聲請
    更生或清算。此項規定旨在避免債務人任意毀諾已成立之協
    商，濫用更生或清算之裁判上債務清理程序，蓋以債務清償
    方案係經當事人行使程序選擇權所為之債務清理契約，債務
    人應受該成立之協議所拘束。債務人既已與金融機構協商成
    立，如認該協商方案履行有其他不適當情形，自仍應再循協
    商途徑謀求解決。本件聲請人雖陳稱其與配偶之微薄收入，
    於繳納房貸及負擔日常生活開支費用後，難以繳足協議款，
    每月必須依賴聲請人之姊姊李秀玉資助1 萬元方得以繳足協
    議款，嗣因李秀玉於96年6 月間自行購屋而未予資助，故無
    力繼續履行原協商條件，顯因非可歸責於己之事由致履行有
    重大困難云云，然查，聲請人於95年11月間協商成立時，每
    月之平均薪資數額為34,502元，於96年間之每月平均薪資數
    額則為38,537元，有聲請人之95年度、96年度綜合所得稅各
    類所得資料清單在卷足憑，顯見聲請人於95年11月間債務協
    商成立後，與其於96年6 月間毀諾、未依協議還款時，其間
    收入係略為增加，已難認其有何履行協商之重大困難可言。
    況聲請人之配偶於95、96年間之每月平均收入分別為47,018
    元、48,666元，亦有其95年度、96年度綜合所得稅各類所得
    資料清單附卷足參，其收入亦未有任何重大變化，且以聲請
    人與其配偶於每月平均薪資約81,520元至87,203元左右，扣
    除協商款後亦尚餘54,248元至59,931元不等，此等數額顯已
    足於支付一般家庭生活之開支，益難認聲請人有何「不可歸
    責於己之事由致履行顯有重大困難」可言。至聲請人陳稱需
    其姐資助1 萬元方得繳足協商款，因其姐嗣未再資助，致無
    法履行協商云云，尚乏證據足資證明，且聲請人及其配偶之
    收入並未有任何重大變化，而該等收入亦已足支應一般家庭
    生活所需，已如前述，是聲請人據此主張其係非可歸責於己
    致無法履約云云，自難採信。則聲請人既有固定收入之履行
    能力，縱有履行不便，亦得經由個別債權銀行協商程序以求
    適當履債，且聲請人為了償還債務，必須經歷履行期間較不
    寬裕之經濟生活，然此乃聲請人於負擔債務時即得預見，是
    依誠實及信用之原則，聲請人於有履行可能性時，仍應誠實
    勤勉地履行債務，故難僅憑聲請人空言主張因其姊未予資助
    云云，而遽認聲請人履行顯有重大困難。
四、綜上，本件聲請人既無不可歸責之事由，依原協商條件履行
    亦非顯有重大困難，應屬聲請更生之要件不備，且又無從補
    正，依首揭條文之意旨，自應駁回其更生之聲請，爰裁定如
    主文。
中    華    民    國    97    年    8     月    19    日
                  民事第一庭  法    官  劉惠娟
上為正本係照原本作成
如不服本裁定，應於裁定送達後10日內，以書狀向本院提出抗告
，並繳納抗告費新臺幣1,000 元。
中    華    民    國    97    年    8     月    19    日
                              書 記 官  林雯琪


司法院資訊處製作；財團法人民間司法改革基金會備份。
